【裁判字號】    92,台上,2149
【裁判日期】    921003
【裁判案由】    拆屋還地
【裁判全文】
最高法院民事判決                              九十二年度台上字第二一四九號
    上  訴  人  國產實業建設股份有限公司
    法定代理人  林孝信
    訴訟代理人  沈明達律師
    被 上訴 人  乙○○
                甲○○
                丁○○
                丙○○
    共      同
    訴訟代理人  郭嵩山律師
                郭育慧律師
右當事人間請求拆屋還地事件，上訴人對於中華民國九十年十一月二十一日台灣高等
法院第二審更審判決︵九十年度重上更(一)字第七九號︶，提起上訴，本院判決如左：
    主  文
原判決除假執行部分外廢棄，發回台灣高等法院。
    理  由
本件上訴人主張：坐落台北市○○區○○段二小段四八之五地號土地︵下稱系爭土地
︶為伊所有，被上訴人共有之台北市○○街七五巷二十九號房屋︵下稱系爭房屋︶無
權占用上開土地如第一審判決附圖︵下稱附圖︶所示編號甲、乙、丙部分，爰依所有
權之作用為請求等情，求為命被上訴人將上開土地上之房屋拆除，返還土地予伊之判
決。
被上訴人則以：系爭土地由原所有權人祭祀公業周天榮出租與周松、周春池建築系爭
房屋使用，伊係周春池之繼承人，概括承受其權利義務，自屬有權占有。且原所有權
人出售系爭土地時，未依土地法第一百零四條第一項第二項規定通知伊優先購買，故
上訴人與杜春宗之買賣契約應屬無效。上訴人明知地上已有建物，仍向杜春宗惡意買
受即無信賴登記原則之適用等語，資為抗辯。
原審廢棄第一審所為如上訴人聲明之判決，改判駁回其訴，無非以：系爭土地為上訴
人所有，被上訴人分別共有之系爭房屋占有如系爭土地附圖所示甲、乙、丙部分，為
兩造不爭之事實。玆上訴人主張：被上訴人占用前開土地並無正當權源云云，被上訴
人則辯稱：伊係本於租賃關係有權占有土地云云，情詞各執。經查：被上訴人提出其
被繼承人周春池、周松與系爭土地原所有人即祭祀公業周元榮管理人周罩於民國四十
二年十月一日訂立之土地租賃合同及四十三年六月二十日至五十八年元月二十五日之
租金收據為其證據方法，該等書證之真正，因上訴人否認，固應由被上訴人證明之，
惟此書證作成已逾三、四十年，依該租賃合同載明出租土地係系爭土地所源自之重測
前之地號，除載明土地租賃範圍外，就租金之繳納、租賃期間亦明確約定，出租人欄
並註明甲方為祭祀公業周元榮管理人代表兼榮文公共同保存行為代行人周罩，而依系
爭土地舊登記簿謄本之登載，周罩於四十二年十二月二日死亡，自三十八年至四十二
年十二月二日止，周罩為祭祀公業周元榮管理人，堪可認定租賃合同並非杜撰。土地
租賃合同訂立後，周罩於同年十一月十日出具﹁土地使用權證明書﹂，同意周春池、
周松在系爭土地建築永久式住宅，申請營造執照，周春池乃據以於四十三年間申請建
造執照，興建系爭房屋，同年取得使用執照，有建造執照、使用執照足憑，參以前開
書證不僅紙質泛黃粗糙，顯為年代久遠之物，且其上黏貼舊式印花，再於印花上加蓋
祭祀公業周元榮及管理人周罩、周賢順之印章，土地登記簿亦載周罩、周賢順確為書
證制作當時之祭祀公業周元榮管理人，可信其非臨訟偽造之物。又經目視核對，土地
使用權證明書日期並無塗改情形，周春池承租系爭土地並取得使用同意書後，始行起
造系爭房屋，自不得以系爭房屋在周罩死亡後始申請建築，而謂該等書證均非真正。
又上訴人爭執管理人周罩有無出租系爭基地之權限，雖無祭祀公業周元榮派下員大會
決議可供查證，惟周春池承租系爭土地後，即興建系爭房屋居住，歷經四十餘年，未
見祭祀公業周元榮之派下員有反對之意思表示，八十一年十二月二十一日周春池申辦
系爭建物所有權第一次登記時，登記機關為公告，亦無人異議，足見祭祀公業周元榮
派下員對於管理人有代表祭祀公業派下員全體為基地租賃之權限，有所認識並遵行，
自無民法第八百二十條第一項、土地法第三十四條之一規定之適用，祭祀公業周元榮
管理人周罩既經特別授權，訂立本件十年租約，自亦不受民法第五百三十四條第二款
關於受任人不得為期限逾二年之不動產租賃規定之限制。雖土地租賃合同第三條約定
：﹁乙方︵承租人︶積欠租金六個月以上時，甲方︵出租人︶有終止租約權﹂，然承
租人積欠租金額，除以擔保現金抵償外，達二年以上時，出租人得收回租用建築房屋
之基地，為土地法第一百零三條第四款所明定，此乃強制規定。蓋基地租賃契約多為
長期租賃，且其目的常為建築永久式房屋，承租人亦多為經濟上弱者，為保護承租人
，乃於民法第四百四十條第三項、土地法第一百零三條明定出租人得收回基地之限制
，故若基地租賃契約，約定承租人欠租達半年以上時，出租人得不催告逕行終止租約
，該約定條款已違背強制規定，依民法第七十一條規定，應為無效，上訴人主張得據
以終止系爭租賃契約云云，洵無可採。被上訴人固不否認僅繳納租金至五十二年，惟
上訴人係於八十七年間始輾轉取得系爭土地所有權，並繼受租賃關係，但租金收取權
並無溯及讓與效力，被上訴人縱積欠祭祀公業周元榮租金，上訴人既未受讓租金債權
，則其以被上訴人積欠租金四十四年為由，終止租地建屋契約，自非適法。再者，上
訴人取得系爭土地所有權至其為終止租約之意思表示止︵上訴人表示以八十八年三月
八日準備書狀送達為終止之意思表示︶，被上訴人所欠租金未逾二年，且上訴人未定
期催告給付，其逕行終止系爭租約，亦非合法。被上訴人抗辯其係本於租賃關係占有
系爭土地，非無權占有，應可採信。從而上訴人依民法第七百六十七條規定請求被上
訴人拆除系爭房屋，並返還土地，不應准許等詞，為其判斷之基礎。
按民法第四百五十一條所定出租人於租期屆滿後須即表示反對意思，始生阻止續租之
效力，意在防止出租人於租期屆滿後，明知承租人就租賃物繼續使用收益而無反對之
表示，過後忽又主張租賃關係消滅，使承租人陷於窘境而設，並非含有必須於租期屆
滿時，始得表示反對之意思存在。故於訂約之際，訂明期滿絕不續租，或續租應另訂
契約或其他相類之情形者，仍難謂不發生阻止續約之效力。查卷附土地租賃合同第四
條約定：﹁租賃期間為合同日起拾箇年為乙限期滿雙方洽議可以伸長再約﹂︵見一審
卷第一○四頁正反面︶，上訴人並一再主張：依該約定期滿雙方洽議可以伸長再約，
租期早已屆滿，雙方未依該條約定洽議再訂續約，不生伸長租約之效力云云︵見原審
重上字卷第九七頁、重上更(一)字卷第三七頁︶，似非全然無據，自屬重要之攻擊方法
，原審竟恝置不論，未予調查審認，遽認原定租約已成不定期租賃，據為不利於上訴
人之論斷，於法即有未合。上訴論旨，執以指摘原判決不當，求予廢棄，非無理由。
據上論結，本件上訴為有理由。依民事訴訟法第四百七十七條第一項、第四百七十八
條第二項，判決如主文。
中      華      民      國    九十二    年      十      月      三      日
                              最高法院民事第六庭
                                  審判長法官  吳  正  一
                                        法官  劉  福  來
                                        法官  鄭  玉  山
                                        法官  黃  義  豐
                                        法官  許  澍  林
      右正本證明與原本無異
                                              書  記  官
中      華      民      國    九十二    年      十      月    二十二    日


司法院資訊處製作；財團法人民間司法改革基金會備份。
